【裁判字號】    98,簡上,32
【裁判日期】    980610
【裁判案由】    履行契約
【裁判全文】
臺灣高雄地方法院民事判決              98年度簡上字第32號
上  訴  人  五洲國際專利商標事務所
法定代理人  黃茂明
訴訟代理人  錢師風律師
上  訴  人   乙○○
訴訟代理人  洪錫鵬律師
上列當事人間履行契約事件，兩造對於民國97年6 月2 日本院高
雄簡易庭97年度雄簡字第1719號第一審判決提起上訴，本院於民
國98年5 月27日言詞辯論終結，判決如下：
    主  文
原判決關於駁回上訴人五洲國際專利商標事務所後開第二項之訴
部分，及訴訟費用之裁判廢棄。
乙○○應再給付五洲國際專利商標事務所新臺幣肆萬肆仟貳佰拾
壹元，及自民國九十六年十二月二十三日起至清償日止，按年息
百分之五計算之利息。
上訴人五洲國際專利商標事務所之其餘上訴駁回。
上訴人乙○○之上訴駁回。
第一審及第二審訴訟費用由乙○○負擔四分之一，餘由五洲國際
專利商標事務所負擔。
    事  實  及  理  由
壹、程序方面：
一、按訴之變更或追加，非經他造同意，不得為之。但第255 條
    第1 項第2 款至第6 款情形，不在此限。民事訴訟法第446
    條第1 項定有明文。次按訴狀送達後，原告不得將原訴變更
    或追加他訴。但擴張或減縮應受判決事項之聲明者，不在此
    限，民事訴訟法第255 條第1 項第3 款亦有明文定。上訴人
    五洲國際專利商標事務所（下稱五洲國際專利商標事務所，
    原審原列上訴人為黃茂明即五洲國際專利商標事務所，嗣經
    五洲國際專利商標事務所表示該所為合夥組織，合夥內部約
    定黃茂明為對外代表人，故兩造均同意改列上訴人為五洲國
    際專利商標事務所，黃茂明為法定代理人，見本院卷第121
    頁）；於原審起訴請求被上訴人乙○○（下稱乙○○）應給
    付新台幣（下同）410,499 元及法定遲延利息（見原審卷第
    4 頁），嗣經擴張為請求乙○○給付511,488 元及法定遲延
    利息（見原審卷第37頁），復於民國97年4 月18日具狀請求
    將聲明減縮為乙○○應給付495,000 元及法定遲延利息（見
    原審卷第75頁、第76頁）（原審漏未載明聲明已有擴張後再
    減縮，應予准許），又五洲國際專利商標事務所提起上訴時
    ，再次陳明以原審已減縮之495,00元請求，扣除原審已獲勝
    訴之部分，請求乙○○應再給付406,570 元及法定遲延利息
    ，嗣因上開請求金額有誤算，五洲國際專利商標事務所乃具
    狀擴張上訴聲明為乙○○應給付五洲國際專利商標事務所40
    6,578 元及法定遲延利息（見本院卷第107 頁），核其所為
    ，係屬擴張應受判決事項之聲明，揆諸前引規定，係屬有據
    ，應予准許。
貳、實體方面：
一、五洲國際專利商標事務所起訴主張：乙○○自93年4 月1 日
    起受僱於五洲國際專利商標事務所擔任業務員工作，任職期
    間雙方簽訂勞動契約書，約定自離職翌日起3 年內不得在高
    雄縣市、嘉義縣市受僱於與雇主經營相同業務之公司、行號
    、事務所內擔任經理性、業務性工作。乙○○於96年11月30
    日請辭，隨即至與五洲國際專利商標事務所經營相同業務之
    翼勝專利商標事務所高雄所擔任專案經理，而違反雙方約定
    ，依雙方所訂契約第9 條第3 項第4 款違反該規定者，應賠
    償相當於離職時之9 個月薪資、津貼與獎金之規定，是請求
    乙○○給付五洲國際專利商標事務所495,000 元及自起訴狀
    繕本送達翌日起計算之遲延利息，並聲請宣告假執行。
二、乙○○則以：兩造所訂契約書係以附合契約即定型化契約方
    式訂定，其限制之內容逾合理程度而且未有補償伊損失之相
    關措施，該約定顯失公平應屬無效。縱該約定有效，其違約
    金之金額仍屬過高應予酌減。而其計算基礎應以離職時當月
    領取之金額33,600元（底薪25,900元，服勤5,000 元及業績
    獎金2,700 元）為計算基礎等語，資為抗辯。請求駁回其訴
    及假執行之聲請，如受不利判決，願供擔保免為假執行。
三、原審經審理結果判命乙○○應給付五洲國際專利商標事務所
    88,422元及自96年12月23日起自清償日止按年息5%計算之利
    息，並為准、免假執行之宣告，而駁回上訴人其餘之訴（惟
    原審判決主文漏未載明其餘假執行之聲請駁回）。兩造各就
    敗訴部分聲明上訴，五洲國際專利商標事務所並於上訴時主
    張：原審判決所認違約金金額過低，無法產生遏止違約之作
    用，又五洲國際專利商標事務所原有客戶國立中山大學及屏
    東科技大學均有業務流失，再競業禁止是指任職範圍而非接
    案地域，乙○○在高雄任職，自有違反競業禁止，如依財政
    部核准標準，該事務所至少損失二十幾萬元。又乙○○離職
    當月底薪30,900元、業務津貼5,000 元、燃料補助金6,140
    元、當月業務獎金2,700 元、96年度最後一季業績獎金11,2
    21元，合計為55,961元，依約賠償9 個月，總計應賠償503,
    649 元，惟其已於原審減縮請求495,000 元，故上訴時以此
    金額計算，認乙○○尚應再給付406,578 元，且乙○○因於
    年終前離職，故無年終獎金可領，自無伊抗辯有未領取之年
    終獎金可資抵銷等語，並於本院聲明︰(一)原判決不利上訴人
    部分均廢棄。(二)上開廢棄部分，乙○○應再給付五洲國際專
    利商標事務所406,578 元，及自96年12月23日起至清償日，
    按年息5%計算之利息。(三)第一、二審訴訟費用由乙○○負擔
    。乙○○則以：伊任職時並未承辦中山大學專利案件，而五
    洲國際專利商標事務所經辦案件在伊離職後並未減少，另屏
    東科技大學不在兩造合約約定競業禁止範圍內，與本件無關
    ；再五洲國際專利商標事務所請求伊賠償9 個月之薪資、津
    貼及獎金共511,488 元，即每個月56,832元，惟五洲國際專
    利商標事務所當時對伊投保薪資僅33,300元，不足2 萬多元
    ，已違反勞工保險條例及全民健康保險條例之相關規定，自
    無權再主張勞動契約書之約定，且伊未曾知悉或執行五洲國
    際專利商標事務所之營業祕密，伊在他處任職低階業務，無
    背信或違反誠信行為；並依台灣台北地方法院85年度勞訴字
    第78號判決、行政院勞委會函令及民法第247 條之1 各款之
    約定，應認兩造所簽定之競業禁止條款之限制，已逾合理之
    範疇，危及伊之經濟生存能力，亦未補償伊因該契約書之拘
    束所受之損失，又伊未帶走任何客戶，對造根本無損害，故
    該條款係違反民法第247 條之1 規定而無效；另伊在五洲國
    際專利商標事務所處尚有約5 萬多元之超出四季總責任額之
    業績獎金未領取，且該獎金並不以年終仍在職始得領取為限
    ，故原審如判認五洲國際專利商標事務所請求之違約金有理
    由，應與伊未領取之超出四季總責任額之業績獎金抵銷，惟
    原審未予審酌抵銷抗辯，判決顯有違失，依法再為抵銷抗辯
    等語置辯，並聲明(一)原判決不利於乙○○部分廢棄；(二)上開
    廢棄部分，五洲國際專利商標事務所在第一審之訴及假執行
    之聲請均駁回；(三)第一、二審訴訟費用由五洲國際專利商標
    事務所負擔。
四、兩造不爭執事項：
  (一)乙○○自93年（原審誤載為95年）4 月1 日於五洲國際專利
    商標事務所任職至96年11月30日離職，在職期間簽有勞動契
    約書，並明文約定離職後3 年內不得在高雄市、高雄縣、嘉
    義縣、嘉義市受僱於與雇主經營相同業務之公司、行號、事
    務所內擔任經理性、業務性工作；受僱人違反該規定應賠償
    相當於離職時之9 個月薪資、津貼及獎金。
  (二)乙○○於離職後前往與五洲國際專利商標事務所經營相同業
    務之翼勝專利商標事務所高雄所擔任專案經理，違反上開勞
    動契約約定。
五、本件爭執事項：
  (一)兩造間於勞動契約中關於競業禁止條款之約定是否適法有效
    ？
  (二)乙○○是否違反系爭契約之競業禁止約款，而應依約款負損
    害賠償責任？
  (三)如是，五洲國際專利商標事務所得請求賠償之數額為多少？
    乙○○抗辯應與其未領取之年終獎金抵銷，是否有理由？
六、本院之判斷：
  (一)兩造間於勞動契約中關於競業禁止條款之約定是否適法有效
    ？
  1.兩造固不否認於93年4 月1 日訂立勞動契約及於該契約玖三
    (四)約定上開競業禁止條款（見原審卷第13頁），亦不爭執乙
    ○○於離職後前往與五洲國際專利商標事務所經營相同業務
    之翼勝專利商標事務所高雄所擔任專案經理，違反上開勞動
    契約約定，五洲國際專利商標事務所乃依上開競業禁止條款
    依法請求賠償，惟乙○○則以該條款約定違反公平及民法第
    247 條之1 規定，應屬無效等語置辯，則該約款是否有效，
    自應先行審酌，始足認定五洲國際專利商標事務所起訴有無
    理由。
  2.經查：
  (1)乙○○雖辯稱系爭勞動契約約定之競業禁止條款禁止被告之
    期間、區域、職業活動，已逾合理之範疇，危及伊之經濟生
    存能力，亦未補償伊因該契約書之拘束所受之損失，而伊未
    帶走任何客戶，對造根本無損害，且五洲國際專利商標事務
    所有短報伊勞、健保薪資，亦不得主張系爭勞動契約之約定
    ，是認該競業禁止條款顯失公平，係違反民法第247條之1規
    定而無效云云。惟按競業禁止係僱主為保護其營業秘密，防
    止員工因離職而將公司秘密曝光，有礙公司競爭利益，而與
    員工約定離職後不得從事相同職業或限制不能於一定區域就
    業等條款，於目前競爭激烈之商業社會，自有其必要性，惟
    此類競爭禁止條款，對於受僱人之工作權及生存權亦有相當
    之限制，對於整體經濟之發展亦有影響，因此競業禁止是否
    合理有效，應就當事人之利害關係及與社會之利害關係互為
    衡量而為判斷，如競業禁止之約定，其限制之時間、地點、
    範圍及方式，在社會一般觀念及商業習慣上，可認為合理適
    當，且不危及當事人之經濟生存能力，其約定即難謂為無效
    。查乙○○任職於五洲國際專利商標事務所時，曾受五洲國
    際專利商標事務所之訓練，為乙○○所不否認（見本院卷第
    70頁），又伊在五洲國際專利商標事務所擔任業務接洽、開
    發、服務機密之職務，涉及事務所所洽交易客戶，則伊因受
    有五洲國際專利商標事務所訓練及接觸該所客戶之機會，如
    未予以適當限制，將有損及五洲國際專利商標事務所之利益
    是衡以系爭競業禁止條款，如在合理範圍內，且乙○○任職
    簽約時，五洲國際專利商標事務所既無強迫伊簽署，而乙○
    ○既富有相當社會閱歷，於簽署該系爭勞動契約前當已深思
    熟慮下而為之，伊無異議而簽訂以示願遵守系爭勞動契約之
    競業禁止條款，本於契約自由原則，兩造自應尊重契約之內
    容，不容泛言違背公平或公序良俗而輕率否定其效力。
  (2)又乙○○雖以競業禁止條款約定之期間、區域、職業活動，
    已逾合理之範疇，認為上開競業禁止範圍過於廣泛，應屬無
    效等語。惟查，乙○○在五洲國際專利商標事務所擔任業務
    接洽、開發、服務機密之職務，涉及事務所所洽交易對象，
    具有接觸五洲國際專利商標事務所業務機密之職務及地位，
    乃禁止乙○○離職後不得受僱於與雇主經營相同業務之公司
    、行號、事務所內擔任經理性、業務性工作，以維護其利益
    ，應屬正當合理。且就競業之範圍限於不得在高雄市縣、嘉
    義縣市，並非無地域之限制，此部分地域之限制尚屬合理，
    就業對象限制於受僱於與雇主經營同業務之公司，亦屬正當
    。至於就限制期間自離職之日起3 年內，此部分限制固非合
    理，蓋一般業務之接洽於持續一年以上不接觸，五洲國際專
    利商標事務所自可於乙○○離職後即派人接替而維護與原有
    客戶之關係，而不致為乙○○所利用，從而限制3 年顯已逾
    必要程度而應以2 年為當，逾此部分，始屬無效，此亦符合
    民法第111 條法律行為之一部分無效者，全部皆為無效。但
    除去該部分亦可成立者，則其他部分仍為有效之法理。原審
    以1 年為當尚屬過短，應有未合。故兩造勞動契約之競業禁
    止條款，並非全然無效，即在競業禁止約款約定於乙○○離
    職後2 年內不得於上開競業範圍內之就業對象受僱之競業禁
    止約款，應屬有效，逾此2 年之期間，已逾必要程度，該部
    分始屬無效。從而，乙○○以系爭競業禁止條款之限制有失
    合理公平，全部應歸於無效等語，尚非可取。
  (3)另乙○○雖抗辯五洲國際專利商標事務所接案量並未減少，
    無損及該所，並未舉證以實其說；又雇主有無短報勞、健保
    薪資，核與競業禁止約款是否有效無涉；又上開競業禁止約
    定既無違反公序良俗或其他強制規定，且除競業禁止約款限
    制期間應以2 年為當外，餘無何不合理之限制，與憲法保障
    人民工作權之精神並不違背，亦未違反其他強制規定，且與
    公共秩序無關，則就上開競業禁止約款在乙○○離職之日起
    2 年內之競業禁止約定行為，應屬有效，乙○○既同意簽定
    ，自應遵守契約之約定。故乙○○抗辯競業禁止約款有違民
    法第247 條之1 ，應屬無效云云，自不足採。
  (二)乙○○是否違反系爭契約之競業禁止約款，而應依約款負損
    害賠償責任？
    承上所述，乙○○係擔任五洲國際專利商標事務所之業務工
    作，職務既包含業務接洽、開發、服務機密等工作，是伊職
    務內容既涉及事務所接洽、交易對象，具有接觸五洲國際專
    利商標事務所業務機密之職務及地位；又伊於離職後即前往
    翼勝專利商標事務所高雄所擔任該所之業務經理，為兩造所
    不爭執，該所又係五洲國際專利商標事務所就爭取商標、專
    利業務之重要競爭對象之一；而以乙○○既熟悉五洲國際專
    利商標事務所接洽客戶及以往業務行銷、服務方式，離職後
    即轉任職於具有競爭業務之翼勝專利商標事務所高雄所，從
    事同一競爭業務，自違反上開競業禁止約款，且對五洲國際
    專利商標事務所業務，自會產生有形或無形之影響，自不待
    言。又五洲國際專利商標事務所請求本院函詢中山大學及屏
    東科技大學有關翼勝專利商標事務所（乙○○）迄今共計承
    辦該校專利商標案件件數，以證乙○○違反競業禁止約款情
    形，嗣經本院函詢後，經國立中山大學函覆：於97年1 月迄
    今本校共委辦翼勝專利事務所6 件專利申請案件等語；另國
    立屏東科技大學則函覆：翼勝專利事務所（乙○○）於97年
    3 月10日至97年10月31日止承辦本校教師之專利案共計6 件
    等語，此有該二校函文足稽（見本院卷第44頁、第47頁），
    足見五洲國際專利商標事務所主張乙○○確有違反競業禁止
    之行為，應非子虛。乙○○雖抗辯國立屏東科技大學並非在
    高雄地區，且伊先前未接洽國立中山大學業務，抗辯未違反
    競業禁止行為云云。惟查，兩造約定之競業禁止約款係禁止
    在高雄縣、市受僱，乙○○既係違反該約款而任職於翼勝專
    利商標事務所高雄所，且係擔任專案經理，自難以新任職之
    高雄所接案對象設址非在高雄或非伊先前接洽之客戶，即無
    違競業禁止約款，乙○○之抗辯，顯無理由。從而，五洲國
    際專利商標事務所主張乙○○違反系爭契約之競業禁止約款
    ，應依約款負損害賠償責任，自屬有理由。
  (三)如是，五洲國際專利商標事務所得請求賠償之數額為多少？
    乙○○抗辯應與其未領取之年終獎金抵銷，是否有理由？
  1.按約定之違約金過高者，法院得減至相當之數額，民法第25
    2 條定有明文。又是否相當，須依一般客觀事實、社會經濟
    情況及當事人所受損害、債權可得享受之一切利益為衡量標
    準（最高法院49年台上字第807 號、51年台上字第19號判例
    參照），本院審酌上開各項情狀，認兩造約定違反競業禁止
    約款，應賠償9 個月薪資津貼及獎金，尚屬過苛，蓋此部分
    之衡量應審酌乙○○至他公司任職所可能獲得之利益及可能
    造成五洲國際專利商標事務所受損害之情形加以衡量，且違
    約金及損害賠償總額之預定，法院仍得減至相當之數額，已
    如前述，而乙○○違反競業禁止條款，轉至他人處任職其每
    年所能增加之薪資，以現在一般社會薪資水準而言，乃屬有
    限，對五洲國際專利商標事務所而言，其對於客戶及業務部
    分則可透過加強與原客戶連繫而予以維持，是本院認以乙○
    ○任職業務工作之職務性質及期間，違反競業禁止條款須賠
    付五洲國際專利商標事務所9 個月薪資、津貼及獎金，核屬
    過高；而原審僅審酌乙○○任職業務工作之職務性質，及五
    洲國際專利商標事務所受損情形而認定違背競業條款應賠償
    金額，然漏未審酌乙○○離職後尚因擔任翼勝專利商標事務
    所高雄所業務經理職務，使該所在其領導推展業務下，因而
    承辦國立中山大學及國立屏東科技大學數量非微之專利案件
    ，將減少或影響五洲國際專利商標事務所接辦該二校專利案
    件業務之機會，是原審僅認乙○○應賠償2 個月之薪資、津
    貼及獎金，尚有未洽，應以賠償3 個月為當。又乙○○離職
    當月領取之金額為底薪25,900元、服勤5,000 元、業績獎金
    2,700 元、業務員津貼5,000 元，至於燃料補助費200 公升
    共6,140 元因屬油料耗用，由五洲國際專利商標事務所就業
    務人員依憑發票請領燃料補貼，應不屬於五洲國際專利商標
    事務所支付予乙○○之薪資或津貼與獎金。又乙○○可領取
    最後一季之（96年10月、11月）之業績獎金乃屬累計，雖於
    離職後五洲國際專利商標事務所再給付，然亦屬離職時可領
    取之獎金，惟應以離職當月可領取之數額計算，不應以2 個
    月總數計算，始為公允，即11,221÷2 ＝5,611 元。從而乙
    ○○於離職時所得自五洲國際專利商標事務所領取之金額為
    25,900＋5,000 ＋2,700 ＋5,000 ＋5,611 ＝44,211元，而
    伊應賠付予五洲國際專利商標事務所之數額為3 個月即44,2
    11×3 ＝132,633 元；五洲國際專利商標事務所請求乙○○
    賠償495 ,000 元 ，實屬過高，應酌減至上開金額始屬適當
    。
  2.至乙○○雖以若五洲國際專利商標事務之請求有理由，應與
    伊未領取之超出四季總責任額之業績之年終獎金抵銷，而原
    審未予審酌，顯有違失，並再為抵銷抗辯等語（見本院卷第
    16頁）。惟查，依五洲國際專利商標事務所所訂之業務管理
    及業績計算辦法四(3)規定，超出全年四季總責任額部分，發
    給百分之十年終獎金，此有上開辦法附卷可稽（見原審卷第
    44頁），兩造對該辦法係屬真正亦不爭執。而五洲國際專利
    商標事務所主張依上開辦法四(3)規定之文義解釋，超出全年
    四季總責任額部分所發給之獎金，係於年終發放之年終獎金
    ，如未於年終在職，則不予發放等語（見本院卷第51頁），
    此核與證人丙○○、甲○○所證任職員工如於年終前離職即
    無年終獎金之情大致相符（見本院卷第88頁至第90頁、第92
    頁），且乙○○對證人所為證詞亦表示無意見（見本院卷第
    93頁），是五洲國際專利商標事務所以乙○○因於96年11月
    即離職，並無年終仍在職之情，自無年終獎金可領，亦無乙
    ○○抗辯有未領取之年終獎金可資抵銷等語，自堪採信。乙
    ○○空言抗辯超出四季總責任額之年終業績獎金，無須年終
    尚在職，可抵銷本件之請求云云，既乏實據以證屬實，自無
    足採。
七、綜上所述，五洲國際專利商標事務所依系爭勞動契約之競業
    禁止條款約定，請求乙○○給付132,633 元（即88,422元＋
    44,211元）及自起訴狀繕本送達之翌日即96年12月23日起至
    清償日止，按年息5%計算之利息，為有理由，應予准許，逾
    此所為之請求，為無理由，應予駁回。原審駁回五洲國際專
    利商標事務所其餘請求，就其中44,211元部分，容有未合，
    五洲國際專利商標事務所上訴指摘原判決此部分不當，求予
    改判，為有理由，爰由本院將原判決此部分廢棄，改判如主
    文第2 項所示。至於原審其餘所命給付，及駁回五洲國際專
    利商標事務所其餘請求（逾應再給付44,211元）部分（漏未
    駁回該部分之假執行聲請），均屬正當，兩造各就該等部分
    指摘原判決不當，均為無理由，應予駁回。
八、本件事證已臻明確，兩造其餘之攻擊防禦方法，與判決結果
    不生影響，故不另一一論述，併此敘明。
九、據上論結，本件五洲國際專利商標事務所之上訴為一部有理
    由，一部無理由，乙○○之上訴為無理由，依民事訴訟法第
    436 之1 第3 項、第450 條、第449 條第1 項、第79條，判
    決如主文。
中    華    民    國    98    年    6     月    10    日
                  民事第四庭  審判長法  官  林玉心
                                    法  官  王奕勛
                                    法  官  楊淑珍
以上正本證明與原本無異。
本判決不得上訴。
中    華    民    國    98    年    6     月    10    日
                                    書記官  吳良美


司法院資訊處製作；財團法人民間司法改革基金會備份。
